最高法院刑事判決　　　　　　　　　　　　　　　八十八年度台上字第六○八七號
　　上　訴　人　吳天來
　　　　　　　　周靜芬
　　共同代理人　王振志律師
　　被　　　告　甲○○
　　　　　　　　丙○○
　　　　　　　　乙○○
右上訴人等因自訴被告等偽造文書案件，不服台灣高等法院中華民國八十六年九月二
十四日第二審判決（八十六年度上訴字第二一八七號，自訴案號：台灣桃園地方法院
八十五年度自字第七六號），提起上訴，本院判決如左：
    主  文
原判決撤銷，發回台灣高等法院。
    理  由
本件原判決以自訴意旨略稱：被告甲○○與上訴人吳天來、周靜芬，及林天生、劉智
惠等五人，於民國七十六年四月間，集資設立華連機械有限公司 (下稱華連公司) ，
並為公司之股東。詎甲○○與其子即被告乙○○、公司會計即被告丙○○為謀奪上訴
人等之股權，竟於八十二年七月五日，未經上訴人等之同意，亦未依法定程序，即擅
自竄改華連公司章程，將公司股東改為甲○○、乙○○、丙○○及林天生、劉智惠，
資本額由新台幣 (下同) 二百萬元竄改為五百萬元，並盜用上訴人等存放在公司之印
章，蓋於偽造之股東變更登記申請文件及公司章程上，持之辦理公司變更登記，足以
生損害於上訴人等，因認甲○○、乙○○、丙○○涉有刑法第二百十條、第二百十四
條、第二百十七條、第二百十六條之罪嫌。經審理結果，以甲○○、乙○○、丙○○
之犯罪均不能證明，因而維持第一審無罪之判決，駁回上訴人等在第二審之上訴，固
非無見。
惟查：(一)證據之證明力，雖屬事實審法院自由判斷之職權，但其所為之判斷，仍應受
經驗法則與論理法則之支配。原判決理由內說明華連公司於七十六年四月成立後，吳
天來、周靜芬並未參與經營，吳天來自承係至七十九年始加入經營，如周陳含笑 (即
周靜芬之母，已更名為陳俞如) 有為周靜芬投資，為何在該三年期間不曾過問公司之
經營狀況及盈虧情形云云 (見原判決第二頁背面第一至三行)。 惟有限公司之業務，
應由有行為能力之股東中選任董事執行之，而非由全體股東執行；原判決以曾否參與
或過問華連公司業務之經營，為其有無出資之論據，已與經驗法則有違。且既認甲○
○及吳天來均先後參與華連公司之經營，復認包括甲○○在內之華連公司五位股東均
未實際出資，其前後理由亦不一致。如果甲○○、吳天來及周靜芬均未實際出資，何
以得僅由甲○○及嗣後加入股東之丙○○、乙○○，單方逕行變更公司章程，除去吳
天來、周靜芬之股份。甲○○等人憑以申請變更公司登記之各項文件資料為何，是否
經吳天來、周靜芬之同意而製作；華連公司之股東有無實際出資，究竟與自訴意旨所
指之偽造文書有何論理上之關聯，而得以僅憑吳天來、周靜芬未實際出資，即遽認甲
○○等人並無偽造文書之犯意，或有權片面申請變更公司登記。又原判決認定華連公
司業經清算，吳天來已退出公司，並將經營權交回甲○○掌控 (見原判決第三頁正面
第八至十一行) ，其所憑之證據為何，均未加以調查，亦未於理由內說明，自有可議
。(二)證人即甲○○、吳天來之母吳凸吉於第一審證稱：「……早期欽榮經商即不用心
，且經常藉故外出飲酒作樂，才導致生意失敗，後天來不忍心見其兄墮落，才幫他又
另籌組公司，因當時欽榮根本沒有錢，都是吳天來在幫助想辦法到處籌錢……至於華
連公司以何人名義設立登記，其股金股權如何分配我不清楚，只聽言公司要分一股給
周靜芬，事後天來也有告訴我此事，在我認為以欽榮當年的經濟情況根本不可能有錢
開公司的，應該都是天來在想辦法籌湊的，當時天來之所以想辦法籌組公司就是想和
欽榮合夥股東開公司才會去辦理公司設立登記的。」等語（見一審卷(一)第一三三頁正
、反面）。證人即吳天來、甲○○之兄弟林成岳、姊妹吳雪肌，及趙建利等人均就華
連公司籌備設立之經過情形，證述甚詳（見一審卷(二)第三二頁背面至三三頁背面、卷
(一)第一三三頁背面至一三四頁正面、卷(二)第四頁背面、原審卷八十六年八月二十五日
筆錄）。原判決對於上開證言之內容未具體闡析論敘，說明其取捨判斷之理由，僅援
引第一審判決書之記載，泛謂吳凸吉等人對華連公司出資情形不甚清楚，且與雙方當
事人在相關訴訟中均有利害關係云云，因而悉予摒棄不採，其關於證據上之理由顯屬
不備。(三)林天生、劉智惠於八十二年十二月十日具名之證明書，固記載：「本人林天
生，其妻劉智惠與胞弟吳天來，其妻周靜芬，並未履行股東出資義務，嗣後，甲○○
先生欲為股東名義變更或出資額之撤銷、變更，本人林天生，其妻劉智惠及胞弟吳天
來，其妻周靜芬，概同意，絕無異議……」 (見一審卷(一)第六四頁) 。惟林天生嗣於
第一審證稱：「我只是在其上（即證明書）簽名，但其內容我不是很懂法律，我不知
道它會有什麼影響……。」劉智惠亦證稱：「後於八十二年間大哥（甲○○）拿張證
明書來嘉義要我們簽，我沒有看其內容，又想彼此是兄弟親情，應該沒有問題我才簽
名的」等語（見一審卷(一)第一一一頁背面）。而依卷內台灣省政府建設廳函及華連公
司變更登記事項卡，華連公司變更登記日期為八十二年七月十九日（見一審卷(一)第九
至十一頁），則甲○○何以於華連公司變更登記後，書寫該證明書交由林天生、劉智
惠簽名，目的為何，林天生、劉智惠有何正當之權源，就吳天來股權之變更「概同意
，絕無異議」，殊有探求之餘地；林天生、劉智惠之上開證言，是否全屬避就之詞，
亦非無疑。此與上開證明書之憑信性攸關，自應深入調查，始足為判斷之基礎。以上
情形，或為上訴意旨指摘所及，或為本院得依職權調查之事項。原判決既有違誤，應
認有撤銷發回更審之原因。
據上論結，應依刑事訴訟法第三百九十七條、第四百零一條，判決如主文。
中      華      民      國    八十八    年      十      月    二十八    日
                              最高法院刑事第十一庭
                                  審判長法官  陳  炳  煌
                                        法官  陳  正  庸
                                        法官  陳  世  雄
                                        法官  陳  東  誥
                                        法官  張  春  福
      右正本證明與原本無異
                                              書  記  官
中      華      民      國    八十八    年     十一     月      二      日
